【裁判字號】    97,台上,2932
【裁判日期】    970626
【裁判案由】    違反毒品危害防制條例等罪
【裁判全文】
最高法院刑事判決            九十七年度台上字第二九三二號
上   訴   人  台灣高等法院台南分院檢察署檢察官
上訴人即被告  甲○○
              乙○○
共        同
選 任辯護 人  蔡信泰律師
上列上訴人等因被告等違反毒品危害防制條例等罪案件，不服台
灣高等法院台南分院中華民國九十七年四月二十三日第二審判決
（九十七年度上訴字第四九號，起訴案號：台灣台南地方法院檢
察署九十六年度偵字第六八０二號），提起上訴，本院判決如下
：
    主  文
原判決撤銷，發回台灣高等法院台南分院。
    理  由
本件原判決認定：上訴人即被告甲○○曾因施用第二級毒品案件
，經台灣台南地方法院判處有期徒刑八月確定，於民國九十四年
四月七日縮短刑期執行完畢；仍不知悔改，與其子上訴人即被告
乙○○意圖營利，共同基於販賣第二級毒品安非他命之犯意聯絡
，或各自基於販賣第二級毒品安非他命犯意，分別以0000000000
、0000000000號行動電話作為聯絡工具，由甲○○、乙○○向不
詳姓名綽號「阿民」之人，販入不詳數量之第二級毒品安非他命
後，共同或分別為下列之犯行：(一)甲○○與乙○○共同基於營利
之意圖，以0000000000、0000000000號行動電話為聯絡工具，先
後基於接續販賣予王美月、盧秉毅之意思，於原判決附表一編號
１、３所示時、地，分別販賣如該附表一編號１、３所示之第二
級毒品安非他命予王美月、盧秉毅。(二)甲○○基於營利之意圖，
單獨基於接續販賣予吳明川之意思，於原判決附表一編號２所示
時、地，販賣如該附表一編號２所示之第二級毒品安非他命予吳
明川。(三)乙○○基於營利之意圖，以0000000000號行動電話為聯
絡工具，先後基於接續販賣予傅健忠、龔永裕之意思，於該附表
一編號４、５所示時、地，分別販賣如該附表一編號４、５所示
之第二級毒品安非他命予傅健忠、龔永裕。嗣經警於九十六年四
月二十五日持台灣台南地方法院核發之搜索票，分別於如原判決
附表二所示之地點，扣得如該附表二編號１所示之第二級毒品安
非他命及該附表二編號２至７所示甲○○、乙○○所有供販賣安
非他命所用之物，而循線查獲等情。因將第一審就甲○○、乙○
○販賣第二級毒品部分所為之科刑判決撤銷，改判分別論處甲○
○犯如原判決附表一編號１、２、３所示之共同販賣或販賣第二
級毒品等三罪（均累犯）罪刑（應執行有期徒刑十二年六月）；
乙○○犯如原判決附表一編號１、３、４、５所示之共同販賣或
販賣第二級毒品等四罪罪刑（應執行有期徒刑十三年）；固非無
見（第一審判決論處甲○○轉讓第二級毒品罪刑部分，業據甲○
○撤回在第二審之上訴而確定）。
惟查：（一）科刑之判決書，對於犯罪事實必須詳加認定，而後
於理由內敘明其認定犯罪事實所憑之證據及其認定之理由，方足
以資論罪科刑，其所載事實理由與其所宣告之主文，尤必相互一
致，若主文宣告與事實、理由之記載不相符合，即屬判決所載理
由矛盾，其判決當然違背法令。依原判決事實認定暨其附表一之
記載，乙○○販賣第二級毒品安非他命之所得共計新台幣（下同
）一萬五千六百元，其中九千八百元為其與甲○○共同販賣第二
級毒品安非他命之所得，而其理由說明亦係如此（見原判決正本
第十六頁第二六行至第二八行）；惟就乙○○販賣第二級毒品之
所得併為沒收之宣告時，原判決主文記載為：「乙○○販賣第
二級毒品安非他命所得新台幣一萬一千八百元沒收之（其中新台
幣九千八百元應與甲○○連帶沒收），如全部或一部不能沒收時
，以其財產抵償之（其中新台幣九千八百元應與甲○○連帶抵償
）」，顯與其事實認定與理由說明，不相一致，自屬判決所載理
由矛盾。（二）犯毒品危害防制條例第四條至第九條、第十二條
、第十三條或第十四條第一項、第二項之罪者，其供犯罪所用或
因犯罪所得之財物，均沒收之，如全部或一部不能沒收時，追徵
其價額或以其財產抵償之，為該條例第十九條第一項所明定。該
規定係刑法第三十八條之特別規定，應優先於刑法適用。原判決
事實認定：該判決附表二編號２所示之MOTOROLAV175廠牌行動電
話（含門號0000000000號晶片卡一張）、編號３所示之NOKIA 廠
牌行動電話（含門號0000000000 號晶片卡一張)、編號４所示之
空夾鏈袋一盒、編號５所示之塑膠杓子四支、編號６所示之電子
磅秤一具、編號７所示之帳冊、電話簿共三本，係分屬甲○○（
編號２、４、５、６、７部分）或乙○○（編號３部分）所有，
且均為供彼等犯本件販賣第二級毒品犯罪所用之物等語；如若俱
屬無誤，則就上開分屬於乙○○、甲○○所有供犯本件販賣第二
級毒品罪所用之物，即應依毒品危害防制條例第十九條第一項規
定併為沒收之諭知，始屬適法，原判決就上開物品適用刑法第三
十八條第一項第二款之規定，併為沒收之宣告（見原判決正本第
十七頁第二行至第五行），顯有適用沒收法則不當之違法。又依
毒品危害防制條例第十八條第一項之規定，得諭知沒收並銷燬者
，以查獲之毒品及專供製造或施用毒品之器具為限，並不及於毒
品之外包裝；而毒品之外包裝，係用於包裹毒品，防止其祼露、
潮濕、便於攜帶，自係供販賣毒品所用之物，除其已與毒品本身
混合無從析離，而應全部視為毒品外，該外包裝應依同條例第十
九條第一項為沒收之諭知。原判決未說明其附表一編號１所示毒
品之外包裝有何難以析離而無法個別宣告沒收之情事，即逕依毒
品危害防制條例第十八條第一項規定併為沒收銷燬之宣告，亦屬
理由不備。（三）案件起訴後，檢察官就其認有裁判上一罪或實
質上一罪關係之他部分事實，函請法院併辦，該移送併辦函件僅
在促使法院注意，而非訴訟上之請求。依起訴書犯罪事實欄所載
，檢察官係起訴乙○○、甲○○共同販賣第二級毒品安非他命予
王美月、盧秉毅及甲○○單純販賣第二級毒品安非他命予吳明川
等事實，並未就乙○○販賣第二級毒品安非他命予傅建忠、龔永
裕之事實提起公訴，該等未據起訴之事實，係檢察官於本件繫屬
於第一審法院後，於九十六年七月十八日以該等事實與原起訴之
犯罪事實有實質上一罪關係，而以台灣台南地方法院檢察署九十
六年七月二十七日南檢瑞地96偵字第10628 號函暨所附之移送併
辦意旨書，移請台灣台南地方法院併辦，有台灣台南地方法院檢
察署上開函文及九十六年度偵字第一０六二八號移送併辦意旨書
各乙份在卷可稽（見第一審卷第七二頁至第七四頁）。則原判決
理由說明：「甲○○、乙○○所犯販賣第二級毒品給不同對象之
犯罪，犯意顯然各別，應予分論併罰」（見原判決正本第十四頁
第十三行至第十五行）；如若無誤，乙○○販賣第二級毒品安非
他命予傅建忠、龔永裕部分，即與已經起訴之犯罪事實，無裁判
上或實質上一罪關係，而非起訴效力所及，此時該部分事實自非
經移送併辦之法院所得裁判之事項，原判決理由又另謂：「檢
察官移送併案之乙○○販賣第二級毒品之犯行（九十六年度偵字
第一０六二八號），因與檢察官起訴並論罪之本案，具有實質上
一罪關係，即為起訴效力所及，本院（指原審）自應就上開移送
併辦部分，一併加以審理」（見原判決正本第十三頁第二四行至
第二七行），不但理由前後矛盾，復有未受請求之事項予以判決
之違法。（四）刑事審判上之共同被告，係為訴訟經濟等原因，
由檢察官或自訴人合併或追加起訴，或由法院合併審判所形成，
其間各別被告及犯罪仍獨立存在。故共同被告對於其他共同被告
之案件而言，為被告以外之第三人，本質上屬於證人，為確保被
告對證人之詰問權，證人於審判中，應依法定程序到場具結陳述
並接受被告之詰問，其陳述始得作為認定被告犯罪事實之判斷依
據。刑事訴訟法於九十二年二月六日經總統公布增訂第二百八十
七條之二乃規定：「法院就被告本人之案件調查共同被告時，該
共同被告準用有關人證之規定」，並於同年九月一日施行。原審
於審判期日對於被告乙○○或被告甲○○之案件，未依前開規定
分別適用人證之調查程序以調查共同被告甲○○或乙○○，使甲
○○、乙○○分別立於證人之地位而為陳述（第一審審判程序亦
未對甲○○、乙○○踐行人證之調查程序），即以甲○○於警詢
、偵查暨乙○○在偵查中分別所為不利於自己及共同被告之供述
，資為不利於乙○○、甲○○認定之基礎之一（見原判決正本第
十二頁第四行至第十三頁第六行），致有不當剝奪乙○○、甲○
○對於證人供述反對詰問權之行使，此部分踐行之訴訟程序，自
屬於法有違。以上，或係檢察官之上訴意旨所指摘，或屬本院得
依職權調查之事項，應認原判決有撤銷發回更審之原因。
據上論結，應依刑事訴訟法第三百九十七條、第四百零一條，判
決如主文。
中    華    民    國  九十七  年    六    月  二十六  日
                      最高法院刑事第八庭
                          審判長法官  林  永  茂
                                法官  吳  昆  仁
                                法官  蘇  振  堂
                                法官  蕭  仰  歸
                                法官  何  菁  莪
      本件正本證明與原本無異
                                      書  記  官
中    華    民    國  九十七  年    七    月    四    日
                                                      V


司法院資訊處製作；財團法人民間司法改革基金會備份。
